【裁判字號】    96,簡上,252
【裁判日期】    970721
【裁判案由】    確認本票債權不存在
【裁判全文】
臺灣士林地方法院民事判決             96年度簡上字第252號
上  訴  人  乙○○
訴訟代理人  黃榮謨律師
            張瓊文律師
被上訴人    甲○○
上列當事人間確認本票債權不存在事件，上訴人對於中華民國96
年10月4 日本院士林簡易庭96年度士簡字第437 號第一審判決提
起上訴，本院於97年6 月30日言詞辯論終結，判決如下：
    主  文
原判決關於駁回上訴人下列第二項之訴，暨命上訴人負擔訴訟費
用之裁判均廢棄。
確認被上訴人持有上訴人所簽發、發票日民國九十四年十一月二
十日、票面金額新臺幣壹佰萬元之本票，其本票債權對上訴人不
存在。
第一審（除確定部分外）及第二審訴訟費用合計新臺幣貳萬壹仟
佰陸拾元由上訴人負擔。
    事實及理由
一、上訴人起訴主張：被上訴人執有伊與原審原告趙世永2 人名
    義共同簽發、發票日94年11月20日、未載到期日、面額新臺
    幣（下同）100 萬元、票號CH0000000 號之本票乙紙（下稱
    系爭本票），並聲請本院以96年度票字第1186號民事裁定准
    予強制執行在案。伊承認交付系爭本票予被上訴人之事實，
    惟伊並未收受被上訴人交付之借款，兩造間借貸關係不存在
    。被上訴人所主張系爭本票之原因關係既不存在，其持有系
    爭本票對伊之本票債權，自不存在。至於系爭本票上趙世永
    之簽名，則非真正，係伊未經趙世永授權而簽發。為此，伊
    與趙世永共同提起本訴。並聲明：確認被上訴人持有系爭本
    票之本票債權不存在（原審判決確認被上訴人持有系爭本票
    ，其本票債權對趙世永不存在部分，未據被上訴人提起上訴
    ，已確定）。
二、被上訴人則以：系爭本票乃上訴人向伊借款而交付，伊係於
    臺北市○○街19號1樓21世紀不動產公司伊工作處所，將100
    萬元現金交付上訴人，上訴人即交付系爭本票給伊。上訴人
    簽發系爭本票時，表示伊父親趙世永有資力，可當保證人，
    不必另立收據等語，資為抗辯。
三、原審對於上訴人與趙世永之請求，判決趙世永勝訴，而駁回
    上訴人之請求。上訴人就其受不利益判決部分，聲明不服，
    提起上訴，聲明求為判決如主文第1 項、第2 項所示。被上
    訴人則聲明求為判決駁回上訴（原審判決趙世永勝訴部分，
    未據被上訴人上訴，已確定）。
四、按確認法律關係之訴，非原告有即受確認判決之法律上利益
    者，不得提起之。民事訴訟法第247條第1項前段定有明文。
    而法律關係之存否不明確，致原告在私法上之地位有受侵害
    之危險，而此危險得以對於被告之確認判決除去之者，即得
    依上揭規定條之規定提起確認之訴（最高法院52年臺上字第
    1922號判例意旨參考）。查被上訴人執有上訴人及趙世永名
    義共同簽發之系爭本票，並據以聲請本院以96年度票字第11
    86號民事裁定准予強制執行乙情，有上訴人提出上述本票裁
    定影本及被上訴人所提出系爭本票可稽，並為兩造所不爭執
    ，堪認為真正。而上訴人否認系爭本票債權存在，顯然兩造
    間就系爭本票債權存在與否已發生爭執，該法律關係之存否
    並非明確，且致上訴人私法上之地位有受侵害之危險，而此
    危險確得以對於被上訴人之確認判決予以除去。揆諸上述說
    明，上訴人提起本件確認之訴以排除此項危險，應認有即受
    確認判決之法律上利益，應先敘明。
五、爭點之論述：
    上訴人主張被上訴人執有系爭本票之借貸原因關係不存在，
    系爭本票債權不存在對等語；被上訴人則以前揭情詞置辯。
    本件之爭點應在於：上訴人得否對被上訴人主張原因關係之
    抗辯？兩造間有無借貸之原因關係存在？
（一）兩造為系爭本票直接前後手關係，上訴人得對被上訴人主
      張票據原因關係之抗辯：
      按本票固為無因證券，票據債務人不得以自己與發票人或
      執票人前手間所存在之抗辯事由，對抗執票人。然發票人
      非不得以自己與執票人間所存之抗辯事由對抗執票人，此
      觀諸票據法第13條本文規定之反面解釋可明（最高法院81
      年度臺上字第879 號判決要旨參考）。上訴人於原審雖主
      張系爭本票係簽發交付訴外人丁水賢、林桂雲云云，然為
      被上訴人所否認，被上訴人並主張係上訴人向伊借款而交
      付等語。上訴人於本院準備程序時則陳稱：伊於原審之陳
      述，係因簽發系爭本票期間，曾與丁水賢簽訂和解書，伊
      誤以為系爭本票即該和解書所載未返還之本票，系爭本票
      實際交付何人伊不確定等語。其於本院言詞辯論時並已自
      承交付系爭本票予被上訴人之事實，核與被上訴人此部分
      主張相符。參以系爭本票並無受款人之記載，亦無第三人
      之背書，堪認兩造應為直接交付、收受系爭本票之前後手
      關係，揆諸前揭說明，上訴人自得以其與被上訴人間原因
      關係之抗辯事由對抗上訴人。
（二）被上訴人未能舉證證明系爭本票之借貸原因關係存在，自
      難認其對上訴人系爭本票債權存在：
      按於票據之債務人與執票人為直接前後手關係之情形，
      倘發票人提出其基礎原因關係不存在之對人抗辯，執票人
      自應就該基礎原因關係存在之積極事實，負舉證責任。如
      執票人主張票據係發票人向其借款而簽發交付，以為清償
      方法，發票人復抗辯未收受借款，消費借貸並未成立，則
      就借款已交付、消費借貸關係有效成立之事實，即應由執
      票人負舉證責任（最高法院73年度第1 次民事庭會議決議
      (二)、87年度臺上字第1601號判決要旨參照）。本件被上訴
      人主張系爭本票係上訴人向伊借款而交付等語，上訴人不
      爭執其交付系爭本票之情，惟否認有收受借款之事實，參
      諸上述說明，自應由被上訴人就其已交付借款之事實，負
      舉證之責。被上訴人雖主張：伊於臺北市○○街19號1 樓
      21世紀不動產公司伊工作處所，將100 萬元現金交付上訴
      人云云，惟其就此並未提出任何積極證據以明。且其於原
      審及本院言詞辯論時分別自承：「我沒有證據要提出，…
      我沒有辦法證明將錢交給原告…」、「我現在沒有證據可
      以證明」等語（參見原審卷第27頁、本院卷第61頁）。被
      上訴人就交付借款乙節，既未能舉證以明，即無從認定其
      與上訴人間已成立消費借貸關係。準此，兩造間系爭本票
      之借貸原因關係既不存在，上訴人執此原因關係不存在之
      抗辯，主張系爭本票債權不存在乙節，即屬有據。
六、從而，上訴人請求確認被上訴人持有之系爭本票，其本票債
    權對上訴人不存在，為有理由，應予准許。原審未及審酌上
    訴人不爭執交付系爭本票予被上訴人之事實，而駁回上訴人
    之請求部分，尚有未洽。上訴意旨指摘原判決此部分不當，
    求予廢棄改判，為有理由。應由本院予以廢棄，改判如主文
    第2 項所示。
七、本件第一審確定部分以外，及第二審訴訟費用額確定為2 萬
    1,360 元（含上訴人所預繳，第一審裁判費確定以外部分5,
    340 元，及第二審裁判費1 萬6,020 元），應由被上訴人負
    擔。
八、本件判決基礎已臻明確，兩造其餘攻防方法及訴訟資料經本
    院斟酌後，核與判決結果不生影響，爰不一一詳予論述，附
    此敘明。
九、據上論結，本件上訴為有理由，依民事訴訟法第436 條之1
    第3 項、第450 條、第78條、第87條第2 項，判決如主文。
中    華    民    國    97    年    7    月    21    日
                  民事第三庭  審判長法  官  鍾任賜
                                    法  官  王沛雷
                                    法  官  施月燿
以上正本證明與原本無異。
本件判決不得上訴。
中    華    民    國    97    年    7    月    22    日
                                    書記官  于耀文


司法院資訊處製作；財團法人民間司法改革基金會備份。
